【裁判字號】    96,訴,1848
【裁判日期】    970321
【裁判案由】    商業會計法等
【裁判全文】
臺灣臺北地方法院刑事判決              96年度訴字第1848號
公  訴  人  臺灣臺北地方法院檢察署檢察官
被      告  乙○○
上列被告因違反稅捐稽徵法等案件，經檢察官提起公訴（96年度
偵字第19736 號），本院判決如下：
    主  文
乙○○連續幫助納稅義務人，以不正當方法逃漏稅捐，處有期徒
刑肆月，如易科罰金，以銀元佰元即新臺幣玖佰元折算壹日，
減為有期徒刑貳月，如易科罰金，以銀元佰元即新臺幣玖佰元
折算壹日；又幫助納稅義務人，以不正當方法逃漏稅捐，處有期
徒刑貳月，如易科罰金，以新臺幣壹仟元折算壹日，減為有期徒
刑壹月，如易科罰金，以新臺幣壹仟元折算壹日；又幫助納稅義
務人，以不正當方法逃漏稅捐，處有期徒刑貳月，如易科罰金，
以新臺幣壹仟元折算壹日。應執行有期徒刑肆月，如易科罰金，
以銀元佰元即新臺幣玖佰元折算壹日。
被訴偽造文書部分無罪。
壹、有罪部分
    事  實
一、乙○○原係址設臺北市中山區○○○路○ 段79號4 樓「濟泰
    營造股份有限公司」（下稱濟泰公司）之負責人，於民國93
    年5 月25日起申請變更登記，改由不知情之潘鴻彬（另經不
    起訴處分）擔任濟泰公司之負責人，實際上仍由乙○○負責
    該公司業務。乙○○明知濟泰公司與臺北市○○區○○街陽
    明花園重建委員會（下稱重建委員會）曾於93年2 月4 日分
    別簽訂兩份工程合約，其一約定工程總價為新臺幣（下同）
    61,400,000元（含稅）（下稱甲契約），係供作向臺北國際
    商業銀行士東分行（現改制為永豐商業銀行士東分行，下稱
    永豐銀行）貸款之用，其一約定工程總價為57,000,000元（
    含稅）（下稱乙契約），此為濟泰公司實際上得據為領款之
    工程合約，而上開甲、乙兩份契約間之4,400,000 元工程總
    價差額，係濟泰公司需返還重建委員會之差額預付款，以供
    該重建委員會支付外接水、電等雜支所用。上開永豐銀行依
    與重建委員會土地所有權人間之不動產信託契約，於濟泰公
    司完成各期工程後，已於附表（一）所示時間分期給付工程
    款項予濟泰公司，濟泰公司亦於附表（二）所示之時間分期
    返還差額預付款予重建委員會，是濟泰公司實際所獲取之工
    程款數額應如附表（三）所示，但僅開出如附表（四）所示
    之統一發票予重建委員會，並乙○○竟基於明知為不實之事
    項，而登載於其業務上作成之文書之犯意，於93年9 月、10
    月份開立所載銷貨金額不實之統一發票，且亦基於幫助納稅
    義務人以不正當方法逃漏稅捐及明知為不實之事項，而登載
    於其業務上做成之文書等概括犯意，連續將如附表（四）所
    示之統一發票及濟泰公司另與重建委員會所簽定，日期為93
    年1 月31日、工程總價為28,600,000元（含稅）之工程合約
    （下稱丙契約）交由不知情之成年會計人員，代為填寫濟泰
    公司如附表（五）所示之營業稅申報月份之營業人銷售額與
    稅額申報書（下稱申報書），並於次月15日前持往向財政部
    臺北市國稅局申報營業稅以為行使，連續以此不正當方法，
    分別於93年度、94年度及96年度逃漏如附表（六）所示之稅
    款，合計逃漏營業稅1,370,477 元，均足生損害於稅捐稽徵
    機關對於稅捐稽徵之正確性。
二、案經財政部臺北市國稅局函送臺灣臺北地方法院檢察署檢察
    官偵查起訴。
    理  由
一、訊據被告乙○○雖坦承擔任濟泰公司之實際負責人，並與重
    建委員會就重建工程簽立甲、乙、丙三份契約，並收受、支
    付及開立附表所示款項及統一發票之事實，惟矢口否認有何
    幫助濟泰公司逃漏稅捐之犯行，辯稱：伊沒有幫助逃漏稅捐
    ，知道統一發票一定要開，但本件係私人工程，沒有那麼急
    ，且重建委員會希望待管理委員會組成後，再開統一發票給
    他們，故伊只是等業主通知，導致慢開統一發票而已云云。
    經查：
（一）查被告實際上負責濟泰公司業務，明知濟泰公司與重建委
      員會曾於93年2 月4 日分別簽訂甲契約與乙契約，甲契約
      係供作向永豐銀行貸款之用，乙契約為濟泰公司實際上得
      據為領款之工程合約，而上開2 份契約工程總價間之4,40
      0,000 元差額，係濟泰公司需返還重建委員會之差額預付
      款，以供重建委員會支付外接水、電等雜支所用。上開永
      豐銀行依與重建委員會土地所有權人間之不動產信託契約
      ，於濟泰公司完成各期工程後，已於附表（一）所示時間
      分期給付工程款項予濟泰公司，濟泰公司並於附表（二）
      所示之時間分期返還差額預付款予重建委員會，惟僅按工
      程進度開出如附表（四）所示之發票予重建委員會，且被
      告將如附表（四）所示之發票及上開丙契約，交由不知情
      之會計人員，連續代為填寫濟泰公司如附表（五）所示之
      營業稅申報月份之申報書，並於次月15日前持往向財政部
      臺北市國稅局申報營業稅等情，為被告所坦承不諱，且證
      人即重建委員會主任委員甲○○到庭結證稱：總共有兩本
      契約，一本工程總價是57,000,000元，另一本是61,400,0
      00元。上開57,000,000元這本是給營造廠（即濟泰公司）
      真正的金額，而61,400,000元的部分是包含外水、外電等
      雜支費用，該雜支費用不是支付給營造廠的，61,400,000
      元這本是提供給銀行貸款用的。上開兩份契約間之差額預
      付款，是濟泰公司給付給重建委員會做為外水、外電等雜
      支用途等語綦詳（見本院卷第49頁至第50頁），並有濟泰
      公司與重建委員會所簽訂之甲、乙、丙3 份契約（臺灣臺
      北地方法院檢察署96年度偵字第19736 號卷，下稱偵卷第
      23頁至第31頁、第74頁至第80頁；本院卷第21頁至第38頁
      ）；永豐商業銀行士東分行96年3 月14日永豐銀士東分行
      （096） 字第00012 號函及函附濟泰銀行各期工程款付款
      傳票及兌領人相關資料影本（見偵卷第35頁至第86頁）；
      永豐商業銀行士東分行96年7 月19日永豐銀士東分行（09
      6） 字第00038 號函暨檢附信託契約、工程合約、陽明花
      園921 重建專戶存摺影本、第18期工程請款單、說明書（
      見偵卷第91頁至第121 頁）；濟泰公司於93年9 月10日、
      93 年10 月30日、94年3 月1 日、94年3 月30日、94年4
      月25 日 、94年5 月31日、94年12月1 日、94年12月30日
      、95年4 月1 日、95年6 月1 日所開立面額均為2,860,00
      0 元之統一發票影本共10紙及營業人使用二聯式統一發票
      明細表（見偵卷第136 頁至第146 頁）；濟泰公司93年至
      96年度申報書跨中心查詢作業表、進銷項明細表、營業人
      銷售額與稅額申報書資料；營業稅稅籍資料查詢作業、留
      抵稅額對照檔線上查詢作業等件在卷可證（見偵卷第147
      頁至第174 頁），進而可知被告已分期收受永豐銀行依約
      所支付之工程款61,400,000元，並於附表（二）所示之時
      間分期返還差額退款予重建委員會，是被告既確有如附表
      （三）所示之實際收入，自應如實申報營業稅，惟被告竟
      僅按期開立如附表（四）所示之發票10張，其中93年9 月
      、10月份之發票所載銷貨金額亦短少不實，並僅將上開工
      程總價28,600,000元之丙契約及上開10張發票交付與不知
      情之成年會計人員，據以填寫申報書申報營業稅，且持向
      臺北市國稅局行使，而以此不正當方法幫助濟泰公司逃漏
      如附表（六）所示之營業稅，故本件被告犯行明確，洵堪
      認定。
（二）至被告雖辯稱：伊沒有逃漏稅捐，知道統一發票一定要開
      ，但本件係私人工程，沒有那麼急，且重建委員會希望待
      管理委員會組成後，再開統一發票給他們，所以伊僅是先
      開總額28 ,600,000 元之統一發票，其餘只是待業主通知
      ，導致慢開統一發票而已云云，並提出統一發票12紙為證
      （見本院卷第55頁至第58頁），惟統一發票乃係證明事項
      之經過而為造具記帳憑證所根據之原始憑證，若當期有工
      程款之收入，則必須依規定於當期即開出相符之統一發票
      ，豈有區分所承作的係私人工程或是公共工程，或待業主
      之通知，再決定何時再開立統一發票之理，況證人甲○○
      亦到庭結證稱：被告第1 期有開統一發票給我們，以後就
      沒有了，因被告當時只有給伊第1 期的統一發票，等再過
      1 、2 期之後，伊就跟他講統一發票補開後，由被告保管
      ，因我們對營造業很外行，統一發票對我們沒有用，伊怕
      保管會遺失，所以讓被告保管等語綦詳（見本院卷宗第50
      頁），更可知重建委員會方面並未要求濟泰公司不要按期
      開立統一發票，至多僅要求開立統一發票後先不要交給重
      建委員會，以免遺失，是被告所辯，顯與事實相距甚遠。
      此外，被告係於96年5 月7 日經財政部臺北市國稅局約談
      之事實，有財政部臺北市國稅局審查三科談話紀錄用紙1
      紙在卷可證（見偵卷第125 頁），而由被告上開自行提出
      之12紙統一發票觀之，可知其中有8 紙統一發票係早於94
      年度、95年度即開立，即係附表（五）所示對應實際付款
      期別第3 、4 、5 、6 、8 、10、12、16期之統一發票，
      但其餘分別於96年8 月28日、96年9 月30日、96年10月30
      日、96年9 月5 日所開立之4 張統一發票，顯係於被告經
      上開約談後，始補開立，並均與其餘統一發票之開立日期
      相距1 年以上，是可得知被告主觀上自始即係以開立金額
      不實之統一發票，以資低報進項金額，用以逃漏營業稅之
      不正當方法，幫助濟泰公司逃漏稅捐，並非如被告所辯濟
      泰公司係慢慢開立統一發票而已云云，故被告係於開立如
      附表（五）所示總額28,600,000元之10張發票後，本已不
      再開統一發票予業主即重建委員會，僅因被告遭財政部臺
      北市國稅局約談，方不得不分別補開上開96年度7 月、8
      月份及9 月、10月份之4 張統一發票，是被告上開所辯，
      實與常理有違，顯難採信。
（三）綜上，被告前揭所辯，僅係事後卸責之詞，均無足採，是
      本件事證明確，被告犯行應堪認定。
二、查被告為部分行為後，刑法部分條文於94年2 月2 日經總統
    公布修正，並自95年7 月1 日起施行；又刑法施行法增訂第
    1 條之1 ，亦於95年6 月14日經總統公布，並自同年7 月1
    日起施行。按行為後法律有變更者，適用行為時之法律，但
    行為後之法律有利於行為人者，適用最有利於行為人之法律
    ，現行刑法第2 條第1 項定有明文。此條規定係規範行為後
    法律變更所生新舊法律比較適用之準據法，是刑法第2 條本
    身雖經修正，但刑法第2 條既屬適用法律之準據法，本身尚
    無比較新舊法之問題，於新法施行後，應一律適用裁判時之
    現行刑法第2 條之規定，為「從舊從輕」之比較，合先敘明
    。次按本次刑法修正之比較新舊法，應就罪刑有關之共犯、
    未遂犯、想像競合犯、牽連犯、連續犯、結合犯，以及累犯
    加重、自首減輕暨其他法定加減原因（如身分加減）與加減
    例等一切情形，綜其全部罪刑之結果而為比較（最高法院95
    年5 月23日95年度第8 次刑庭會議決議參照）。經查：
（一）關於罰金刑，在刑法修正前，刑法分則編各罪所定罰金刑
      之貨幣單位原為銀元，其最高罰金數額，從各該法條規定
      ，而最低罰金數額，則依修正前刑法第33條第5 款之規定
      為1 元以上（貨幣單位為銀元），且若定有罰金刑之論罪
      法條係於72年6 月25日前所制定，而該法條日後均未修正
      者，得依罰金罰鍰提高標準條例第1 條前段規定，就其原
      定數額提高為2 倍至10倍，其後修正者則不提高倍數，並
      依現行法規所定貨幣單位折算新臺幣條例第2 條規定，以
      銀元1 元折算為新臺幣3 元；於刑法修正後，因刑法第33
      條第5 款修正為：「罰金：新臺幣1 千元以上，以百元計
      算之。」，使得刑法之罰金貨幣單位已由銀元改為新台幣
      ，則刑法分則編各罪所定罰金刑之貨幣單位，自應配合修
      正為新臺幣，又為使刑法分則編各罪所定罰金之最高數額
      與刑法修正前趨於一致，乃增訂刑法施行法第1 條之1 ：
      「中華民國94年1 月7 日刑法修正施行後，刑法分則編所
      定罰金之貨幣單位為新臺幣。94年1 月7 日刑法修正時，
      刑法分則編未修正之條文定有罰金者，自94年1 月7 日刑
      法修正施行後，就其所定數額提高為30倍。但72年6 月26
      日至94年1 月7 日新增或修正之條文，就其所定數額提高
      為3 倍。」。從而，刑法分則編各罪所定罰金刑之最高數
      額，於刑法修正前、後並無不同，惟修正後刑法第33條第
      5 款所定罰金刑最低數額，較之修正前提高，自以修正前
      刑法第33條第5 款規定有利於被告。
（二）刑法第56條連續犯之規定業經刪除，則被告之數犯罪行為
      ，於新法施行後，應予分論併罰。此刪除雖非犯罪構成要
      件之變更，但顯已影響行為人刑罰之法律效果，自屬法律
      有變更，依刑法第2 條第1 項規定，比較新、舊法結果，
      仍應適用較有利於被告之行為時法律即舊法論以連續犯。
（三）刑法第55條關於牽連犯之規定業經刪除，是依據現行法，
      被告所犯各罪即應予分論併罰，故經比較新舊法結果，可
      知以適用被告行為時之法律即修正前刑法第55條牽連犯之
      規定，較有利於被告。而關於想像競合犯之規定，新法增
      列但書「不得科以較輕罪名所定最輕本刑以下之刑」，係
      科刑之限制，為法理之明文化，非屬法律之變更，自無新
      舊法比較之問題，就本件適用想像競合犯部分，應逕行適
      用新法。
（四）又刑法第51條第5 款規定「數罪併罰，分別宣告其罪之刑
      ，依左列各款定其應執行者：五、宣告多數有期徒刑者，
      於各刑中之最長期以上，各刑合併之刑期以下，定其刑期
      。但不得逾20年。」，而修正後同條款則規定：「宣告多
      數有期徒刑者，於各刑中之最長期以上，各刑合併之刑期
      以下，定其刑期。但不得逾30年。」，經比較結果，可知
      修正後有關有期徒刑合併定其應執行刑之上限已提高至30
      年，自以修正前之規定較有利於受刑人，故依刑法第2條
      第1 項前段之規定，適用修正前之規定定被告應執行之刑
      。
三、雖按統一發票乃證明事項之經過而為造具記帳憑證所根據之
    原始憑證，商業負責人如明知為不實之事項，而開立不實之
    統一發票，係犯商業會計法第71條第1 款之以明知為不實之
    事項而填製會計憑證罪，該罪為刑法第215 條業務上登載不
    實文書罪之特別規定，依特別法優於普通法之原則，自應優
    先適用，無論以刑法第215 條業務上登載不實文書罪之餘地
    （最高法院92年度台上字第6792號、94年度台非字第98號裁
    判意旨參照），惟商業會計法第4 條亦規定：在本法所定商
    業負責人之範圍，依公司法、商業登記法及其他法律有關之
    規定等語綦詳，是查被告僅為實際負責濟泰公司業務之人，
    依規定並非上開法所明定之商業負責人，且濟泰公司之負責
    人潘鴻彬因未參與公司經營，亦不知被告本件犯罪情事，尚
    無從適用刑法第31條第1 項之規定，故未能認被告出具濟泰
    公司93年9 月、10月份不實發票之行為，已違犯具有特別規
    定性質之商業會計法第71條，但仍可依據普通規定即刑法第
    216 條、第215 條之規定，論以行使業務上登載不實文書罪
    。且被告以上開不正當之方法幫助納稅義務人濟泰公司逃漏
    如附表（六）所示之營業稅，亦係犯稅捐稽徵法第43條第1
    項之幫助納稅義務人逃漏稅捐罪。另被告利用不知情之成年
    會計人員代為製作內容不實之申報書，並持以申報營業稅，
    應屬間接正犯，是被告此部分之犯行，亦犯刑法第216 條、
    215 條之行使業務上登載不實文書罪。被告於業務上文書登
    載不實之低度行為，為行使之高度行為所吸收，不另論罪。
    又被告於95年7 月1 日前先後多次行使內容不實之申報書及
    幫助納稅義務人逃漏稅捐之犯行，均時間緊接，所犯各係構
    成要件相同之罪名，顯係各基於概括犯意為之，均為連續犯
    ，均應依修正前刑法第56條之規定，各以一罪論，並均依法
    加重其刑。而被告於95年7 月1 日前係以行使內容不實之發
    票及申報書之方式，同時觸犯連續幫助納稅義務人以不正當
    方法逃漏稅捐罪及行使業務上登載不實文書罪，且被告於96
    年間1 、2 月及4 、5 月間分別僅以行使申報書之方式，幫
    助濟泰公司逃漏稅捐，亦係同時觸犯幫助納稅義務人以不正
    當方法逃漏稅捐罪及行使業務上登載不實文書罪，故均為一
    行為觸犯數罪名，均應依刑法第55條前段想像競合犯之規定
    ，分別從一重之連續幫助他人逃漏稅捐罪及幫助他人逃漏稅
    捐罪論處。而被告於96年1 月、2 月份及96年4 月、5 月份
    分別所犯之幫助他人逃漏稅捐罪與上開連續幫助他人逃漏稅
    捐罪等3 罪間，犯意各別，行為互殊，應予分論併罰。
四、爰審酌被告行使上開內容不實之統一發票及申報書幫助他人
    逃漏稅捐之行為，影響國家稅捐稽徵之正確性及公平性，且
    其協助逃漏稅之金額達1,370,477 元，本應予以嚴懲；惟慮
    及被告前未曾犯有期徒刑以上之罪，有臺灣高等法院被告前
    案紀錄表在卷可稽（見本院卷宗第9 頁），素行尚佳，應係
    一時思慮未周，貪圖利益，但犯罪後仍飾詞狡辯，態度難稱
    良好，然於國稅局約談後，尚知補開部分統一發票等一切情
    狀，分別量處如主文所示之刑，並定其應執行刑，以示懲儆
    。又查被告於行為時即94年2 月2 日修正公布前刑法第41條
    第1 項前段規定：「犯最重本刑為5 年以下有期徒刑以下之
    刑之罪，而受6 個月以下有期徒刑或拘役之宣告，因身體、
    教育、職業、家庭之關係或其他正當事由，執行顯有困難者
    ，得以1 元以上3 元以下折算1 日，易科罰金」，又依95年
    5 月17日修正前罰金罰鍰提高標準條例第2 條規定，就其原
    定數額提高為100 倍折算1 日，則被告行為時之易科罰金折
    算標準，應以銀元300 元折算1 日，經折算為新臺幣後，應
    以新臺幣900 元折算為1 日。另94年2 月2 日修正公布之刑
    法第41條第1 項前段則規定：「犯最重本刑為5 年以下有期
    徒刑以下之刑之罪，而受6 個月以下有期徒刑或拘役之宣告
    者，得以新臺幣1,000 元、2,000 元或3,000 元折算1 日，
    易科罰金」；比較修正前後之易科罰金折算標準，可知以94
    年2 月2 日修正公布前之刑法規定，較有利於被告，則應依
    刑法第2 條第1 項前段，適用修正前刑法第41條第1 項前段
    及95年5 月17日修正前罰金罰鍰提高標準條例第2 條等規定
    ，定其折算標準，併諭知銀元折算新臺幣之標準。
五、再按犯罪在中華民國96年4 月24日以前者，除本條例另有規
    定外，有期徒刑、拘役或罰金，減其刑期或金額2 分之1 ，
    中華民國九十六年罪犯減刑條例第2 條第1 項第3 款定有明
    文。經查，本件被告上開所為之犯行，除針對如附表（五）
    所示之第18期工程款所為之幫助逃漏稅捐行為外，其餘均係
    於96年4 月24日之前所犯，復核無同條例所定不予減刑之情
    形，茲就上開部分依前開條例第2 條第1 項第3 款規定，減
    其刑期2 分之1 ，並依同條例第9 條諭知易科罰金之折算標
    準。
貳、無罪部分
一、公訴意旨略以：被告乙○○為掩飾其幫助濟泰公司逃漏營業
    稅之犯行，於93年間某日，在不詳地點，偽刻「陽明花園重
    建委員會」及其代表人「甲○○」之印章，並蓋在被告所偽
    造之簽訂日期為93年1 月31日、工程總價為28,600,000元（
    含稅）之工程合約上，嗣於財政部臺北市國稅局審查三科因
    審查被繼承人李亨咸遺產稅案件時，要求濟泰公司提供上開
    工程合約時，被告乃於96年4 月30日下午某時，持前開偽造
    之工程契約而行使之，足以生損害於上開重建委員會、甲○
    ○及稅捐稽徵機關對於稅捐稽徵之正確性，因認被告涉犯刑
    法第216 條、第21 0條之行使偽造私文書罪嫌等語。
二、按犯罪事實，應依證據認定之，無證據不得認定犯罪事實；
    又不能證明被告犯罪者，應諭知無罪之判決，刑事訴訟法第
    154條第2項、第301條第1項分別定有明文。又刑事訴訟法第
    161條第1項規定：檢察官就被告犯罪事實，應負舉證責任，
    並舉出證明之方法。因此，檢察官對於起訴之犯罪事實，應
    負提出證據及說服之實質舉證責任。倘其所提出之證據，不
    足為被告有罪之積極證明，或其指出證明之方法，無從說服
    法院以形成被告有罪之心證，基於無罪推定原則，自應為被
    告無罪之諭知（最高法院92年度台上字第128 號判例意旨參
    照）。
三、訊據被告雖坦承曾製作工程總價28,600,000元之合約，並提
    出向財政部臺北市國稅局行使，惟堅決否認有何行使偽造私
    文書犯行，並辯稱：該合約係供向臺北市建管處申請建築執
    照所用，所填載之金額係工程最低造價，合約書上所蓋用之
    印章均為重建委員會主委甲○○所交付之真正印章，伊無行
    使偽造私文書犯行等語。
四、公訴人認被告涉犯上開行使偽造私文書罪嫌，無非係以證人
    甲○○之證述及上開工程契約1 份為其論據。經查：
（一）證人甲○○於本院審理時到庭結證稱：被告說要送件，曾
      經來借過好幾次印章，伊借過個人的私章給被告。重建委
      員會的大章係伊保管，該大章僅有1 顆，上開工程總價28
      ,600,000 元 之合約上所蓋重建委員會的印章看起來很像
      是前述大章印章。被告說要辦送件，例如：開工、拆房子
      時都有借印章。重建委員會的印章及所有重建人的20個印
      章都曾有借給被告，有一陣子全部放在被告那邊。雖沒有
      明確授權被告可以伊及重建委員會的名義蓋印章，但送件
      的事務若需要帶印章去的，伊就交印章給被告等語綦詳（
      見本院卷第48頁反面、第50頁），是可知證人甲○○之個
      人私章與重建委員會之大章均曾交給被告，且就委由被告
      辦理有關營造之送件相關事宜方面，亦曾有授權被告蓋用
      上開印章之事實，故衡諸申請建築執照乃係營造工作中之
      關鍵事項，重建委員會既願交付各該印章予被告以憑處理
      送件事宜，則被告持以蓋用於送交建管處之合約書上，仍
      無違法之處，是核與被告所辯：上開工程總價28,600,000
      元之合約係用來交給建管處申請建築執照的，是因建管處
      規定給他們的合約金額要依照建築圖說計算出來的最低工
      程費用以上，本件建築圖說計算出來最低工程費用為28,0
      00,000元以上，所以就填了28,600,000元等語，大致相符
      ，故證人甲○○之證詞，未能證明被告確有為前開所述偽
      造文書犯行，然與被告辯詞，尚屬相符。
（二）再由上開工程總價28,600,000元之合約以觀（見偵卷第74
      頁至第80頁），可知其上所蓋之「陽明花園重建委員會」
      印章與前開重建委員會與濟泰公司簽立之乙契約上所蓋之
      「陽明花園重建委員會」印章非常相似，再佐以證人即主
      委甲○○曾交付印章予被告之證詞以觀，應非被告自行偽
      造印章後再蓋用，且合該約簽立之日期亦早於上開甲、乙
      兩份契約，是被告客觀上並無必要先偽造1 份金額較低之
      工程契約後，再與重建委員會簽立金額較高之甲、乙契約
      ，故卷附之工程總額28,600,000元契約書1 份亦無法證明
      被告確有偽刻「陽明花園重建委員會」及其代表人「甲○
      ○」之印章，並偽造工程總價28,600,000元之工程合約等
      犯行。
五、綜上所述，被告既已持有「陽明花園重建委員會」及「甲○
    ○」之真正印章，客觀上無須另行偽造該等印章，且衡諸前
    開工程總價為28,600,000元之工程合約，僅係本於重建委員
    會之概括授權供向建管處請領建築執照所使用，並非本委建
    工程之工程價金計算依據，此與國人購買不動產時習慣填載
    公契與私契之慣例相符，亦難認被告有何偽造文書，復持以
    行使之犯意可言，故本件公訴人所舉證據均尚不足以證明被
    告確有為行使偽造私文書之犯行。此外，本院復查無其他積
    極證據足資證明被告有公訴人所指之行使偽造私文書犯行，
    不能證明被告犯有行使偽造私文書罪，揆諸前揭法條規定及
    判例意旨說明，自應就此部分諭知被告無罪之判決。
、據上論斷，應依刑事訴訟法第299 條第1 項前段、第301 條
    第1 項，稅捐稽徵法第43條第1 項，刑法第11條前段、第2
    條第1 項前段、第216 條、第215 條、第55條前段，修正前
    刑法第56條、第55條、第51條第5 款、第41條第1 項前段，
    修正前罰金罰鍰提高標準條例第2 條，現行法規所定貨幣單
    位折算新臺幣條例第2 條，中華民國96年罪犯減刑條例第2
    條第1 項第3 款、第7 條、第9 條，判決如主文。
本案經檢察官郭瑜芳到庭執行職務
中    華    民    國    97    年    3    月    21    日
                  刑事第二庭  審判長法  官  劉煌基
                                    法  官  劉秀君
                                    法  官  葉力旗
本正本證明與原本無異。
如不服本判決，應於判決送達後10日內，向本院提出上訴狀。
                                    書記官  林碧華
中    華    民    國    97    年    3    月    21    日
附錄本案論罪科刑法條全文：
（一）中華民國刑法第215條
從事業務之人，明知為不實之事項，而登載於其業務上作成之文
書，足以生損害於公眾或他人者，處3年以下有期徒刑、拘役或5
00元以下罰金。
（二）中華民國刑法第216條
行使第210條至第215條之文書者，依偽造、變造文書或登載不實
事項或使登載不實事項之規定處斷。
（三）稅捐稽徵法第43條第1項
教唆或幫助犯第41條或第42條之罪者，處3 年以下有期徒刑、拘
役或科新台幣6 萬元以下罰金。
附表：
（一）永豐銀行分期支付濟泰公司之工程款明細表
    ┌──────┬─────────┬──────┐
    │  收款時間  │收款金額（新臺幣）│ 收款期別   │
    ├──────┼─────────┼──────┤
    │93年7月19日 │    3,070,000     │   第1期    │
    ├──────┼─────────┼──────┤
    │93年9月30日 │    9,210,000     │   第2期    │
    ├──────┼─────────┼──────┤
    │94年1月4日  │    3,070,000     │   第3期    │
    ├──────┼─────────┼──────┤
    │94年2月2日  │    3,070,000     │   第4期    │
    ├──────┼─────────┼──────┤
    │94年3月3日  │    3,070,000     │   第5期    │
    ├──────┼─────────┼──────┤
    │94年4月20日 │    3,070,000     │   第6期    │
    ├──────┼─────────┼──────┤
    │94年5月6日  │    3,070,000     │   第7期    │
    ├──────┼─────────┼──────┤
    │94年5月20日 │    3,070,000     │   第8期    │
    ├──────┼─────────┼──────┤
    │94年6月1日  │    3,070,000     │   第9期    │
    ├──────┼─────────┼──────┤
    │94年6月22日 │    3,070,000     │  第10期    │
    ├──────┼─────────┼──────┤
    │94年8月3日  │    3,070,000     │  第11期    │
    ├──────┼─────────┼──────┤
    │94年8月24日 │    3,070,000     │  第12期    │
    ├──────┼─────────┼──────┤
    │94年10月4日 │    3,070,000     │  第13期    │
    ├──────┼─────────┼──────┤
    │94年11月3日 │    3,070,000     │  第14期    │
    ├──────┼─────────┼──────┤
    │94年12月5日 │    3,070,000     │  第15期    │
    ├──────┼─────────┼──────┤
    │95年1月4日  │    3,070,000     │  第16期    │
    ├──────┼─────────┼──────┤
    │96年1月8日  │    3,070,000     │  第17期    │
    ├──────┼─────────┼──────┤
    │96年2月12日 │    1,228,000     │  第19期    │
    ├──────┼─────────┼──────┤
    │96年4月9日  │    1,842,000     │  第18期    │
    └──────┴─────────┴──────┘
（二）濟泰公司分期返還重建委員會之差額預付款明細表
    ┌──────┬─────────┬──────┐
    │返還時間    │差額預付款金額（新│對應之收款期│
    │            │臺幣，元）        │別          │
    ├──────┼─────────┼──────┤
    │93年8 月5日 │    270,000       │   第1期    │
    ├──────┼─────────┼──────┤
    │93年10月6日 │    610,000       │   第2期    │
    ├──────┼─────────┼──────┤
    │94年1 月5日 │    220,000       │   第3期    │
    ├──────┼─────────┼──────┤
    │94年2 月4日 │    220,000       │   第4期    │
    ├──────┼─────────┼──────┤
    │94年3 月5日 │    220,000       │   第5期    │
    ├──────┼─────────┼──────┤
    │94年4 月22日│    220,000       │   第6期    │
    ├──────┼─────────┼──────┤
    │94年5 月19日│    220,000       │   第7期    │
    ├──────┼─────────┼──────┤
    │94年5 月19日│    220,000       │   第8期    │
    ├──────┼─────────┼──────┤
    │94年6 月5日 │    220,000       │   第9期    │
    ├──────┼─────────┼──────┤
    │94年6 月20日│    220,000       │  第10期    │
    ├──────┼─────────┼──────┤
    │94年8 月5日 │    220,000       │  第11期    │
    ├──────┼─────────┼──────┤
    │94年9 月5日 │    220,000       │  第12期    │
    ├──────┼─────────┼──────┤
    │94年10月5日 │    220,000       │  第13期    │
    ├──────┼─────────┼──────┤
    │94年11月5日 │    220,000       │  第14期    │
    ├──────┼─────────┼──────┤
    │94年12月10日│    220,000       │  第15期    │
    ├──────┼─────────┼──────┤
    │96年7 月5日 │    220,000       │  無        │
    ├──────┼─────────┼──────┤
    │96年8 月5日 │    220,000       │  無        │
    ├──────┼─────────┼──────┤
    │96年9 月5日 │    220,000       │  無        │
    └──────┴─────────┴──────┘
（三）濟泰公司實際收受之工程款數額明細表（附表一減去附表
      二）
    ┌──────┬─────────┬──────┐
    │收款月份    │實際收款金額（新臺│ 收款期別   │
    │            │幣，元）          │            │
    ├──────┼─────────┼──────┤
    │93年7 月、8 │    2,800,000     │   第1期    │
    │月          │                  │            │
    ├──────┼─────────┼──────┤
    │93年9 月、10│    8,600,000     │   第2期    │
    │月          │                  │            │
    ├──────┼─────────┼──────┤
    │94年1 月、2 │    2,850,000     │   第3期    │
    │月          │                  │            │
    ├──────┼─────────┼──────┤
    │94年1 月、2 │    2,850,000     │   第4期    │
    │月          │                  │            │
    ├──────┼─────────┼──────┤
    │94年3 月、4 │    2,850,000     │   第5期    │
    │月          │                  │            │
    ├──────┼─────────┼──────┤
    │94年3 月、4 │    2,850,000     │   第6期    │
    │月          │                  │            │
    ├──────┼─────────┼──────┤
    │94年5 月、6 │    2,850,000     │   第7期    │
    │月          │                  │            │
    ├──────┼─────────┼──────┤
    │94年5 月、6 │    2,850,000     │   第8期    │
    │月          │                  │            │
    ├──────┼─────────┼──────┤
    │94年5 月、6 │    2,850,000     │   第9期    │
    │月          │                  │            │
    ├──────┼─────────┼──────┤
    │94年5 月、6 │    2,850,000     │  第10期    │
    │月          │                  │            │
    ├──────┼─────────┼──────┤
    │94年7 月、8 │    2,850,000     │  第11期    │
    │月          │                  │            │
    ├──────┼─────────┼──────┤
    │94年7 月、8 │    2,850,000     │  第12期    │
    │月          │                  │            │
    ├──────┼─────────┼──────┤
    │94年9 月、10│    2,850,000     │  第13期    │
    │月          │                  │            │
    ├──────┼─────────┼──────┤
    │94年11月、12│    2,850,000     │  第14期    │
    │月          │                  │            │
    ├──────┼─────────┼──────┤
    │94年11月、12│    2,850,000     │  第15期    │
    │月          │                  │            │
    ├──────┼─────────┼──────┤
    │95年1 月、2 │    3,070,000     │  第16期    │
    │月          │                  │            │
    ├──────┼─────────┼──────┤
    │96年1 月、2 │    3,070,000     │  第17期    │
    │月          │                  │            │
    ├──────┼─────────┼──────┤
    │96年1 月、2 │    1,228,000     │  第19期    │
    │月          │                  │            │
    ├──────┼─────────┼──────┤
    │96年4 月、5 │    1,842,000     │  第18期    │
    │月          │                  │            │
    └──────┴─────────┴──────┘
（四）濟泰公司所開立與重建委員會之發票明細表
    ┌──────┬─────┬─────┬─────┐
    │  發票日期  │發票金額（│ 工程期別 │對應實際工│
    │            │新臺幣，元│          │程付款期別│
    │            │）        │          │          │
    ├──────┼─────┼─────┼─────┤
    │93年9月10日 │2,860,000 │   第1期  │ 第1期    │
    ├──────┼─────┼─────┼─────┤
    │93年10月30日│2,860,000 │   第2期  │ 第2期    │
    ├──────┼─────┼─────┼─────┤
    │94年3月1日  │2,860,000 │   第3期  │ 第3期    │
    ├──────┼─────┼─────┼─────┤
    │94年3月30日 │2,860,000 │   第4期  │ 第4期    │
    ├──────┼─────┼─────┼─────┤
    │94年4月25日 │2,860,000 │   第5期  │ 第5期    │
    ├──────┼─────┼─────┼─────┤
    │94年5月31日 │2,860,000 │   第5期  │ 第6期    │
    ├──────┼─────┼─────┼─────┤
    │            │          │          │ 第7期    │
    ├──────┼─────┼─────┼─────┤
    │94年12月1日 │2,860,000 │   第6期  │ 第8期    │
    ├──────┼─────┼─────┼─────┤
    │            │          │          │ 第9期    │
    ├──────┼─────┼─────┼─────┤
    │94年12月30日│2,860,000 │   第7期  │第10期    │
    ├──────┼─────┼─────┼─────┤
    │            │          │          │第11期    │
    ├──────┼─────┼─────┼─────┤
    │95年4月1日  │2,860,000 │   第8期  │第12期    │
    ├──────┼─────┼─────┼─────┤
    │            │          │          │第13期    │
    ├──────┼─────┼─────┼─────┤
    │            │          │          │第14期    │
    ├──────┼─────┼─────┼─────┤
    │            │          │          │第15期    │
    ├──────┼─────┼─────┼─────┤
    │95年6月1日  │2,860,000 │   第9期  │第16期    │
    ├──────┼─────┼─────┼─────┤
    │            │          │          │第17期    │
    ├──────┼─────┼─────┼─────┤
    │            │          │          │第18期    │
    ├──────┼─────┼─────┼─────┤
    │            │          │          │第19期    │
    └──────┴─────┴─────┴─────┘
（五）濟泰公司申報營業稅日期與漏銷金額
    ┌──────┬─────────┬──────┐
    │  申報月份  │漏銷金額（新臺幣，│ 實際工程付 │
    │            │元）              │ 款期別     │
    ├──────┼─────────┼──────┤
    │93年7、8月  │      無          │   第1期    │
    ├──────┼─────────┼──────┤
    │93年9、10月 │  5,540,000 （有出│   第2期    │
    │            │  具金額不符之發票│            │
    │            │  ）              │            │
    ├──────┼─────────┼──────┤
    │            │      無          │   第3期    │
    │94年1、2月  ├─────────┼──────┤
    │            │      無          │   第4期    │
    ├──────┼─────────┼──────┤
    │            │      無          │   第5期    │
    │94年3、4月  ├─────────┼──────┤
    │            │      無          │   第6期    │
    ├──────┼─────────┼──────┤
    │            │    2,850,000     │   第7期    │
    │            ├─────────┼──────┤
    │            │      無          │   第8期    │
    │            ├─────────┼──────┤
    │94年5、6月  │    2,850,000     │   第9期    │
    │            ├─────────┼──────┤
    │            │      無          │  第10期    │
    ├──────┼─────────┼──────┤
    │            │    2,850,000     │  第11期    │
    │94年7、8月  ├─────────┼──────┤
    │            │      無          │  第12期    │
    ├──────┼─────────┼──────┤
    │94年9、10月 │    2,850,000     │  第13期    │
    ├──────┼─────────┼──────┤
    │            │    2,850,000     │  第14期    │
    │94年11、12月├─────────┼──────┤
    │            │    2,850,000     │  第15期    │
    ├──────┼─────────┼──────┤
    │95年1、2月  │      無          │  第16期    │
    ├──────┼─────────┼──────┤
    │            │    3,070,000     │  第17期    │
    │96年1、2月  ├─────────┼──────┤
    │            │    1,228,000     │  第19期    │
    ├──────┼─────────┼──────┤
    │96年4、5月  │    1,842,000     │  第18期    │
    └──────┴─────────┴──────┘
（六）濟泰公司逃漏稅捐之數額
    ┌──────┬─────────┬──────┐
    │逃漏稅捐之年│漏銷金額（新臺幣，│逃漏稅捐數額│
    │度          │元）              │（新臺幣，元│
    │            │                  │）          │
    ├──────┼─────────┼──────┤
    │ 93年度     │    5,540,000     │   263,810  │
    ├──────┼─────────┼──────┤
    │ 94年度     │   17,100,000     │   814,286  │
    ├──────┼─────────┼──────┤
    │ 95年度     │      無          │    無      │
    ├──────┼─────────┼──────┤
    │ 96年度     │    6,140,000     │   292,381  │
    └──────┴─────────┴──────┘


司法院資訊處製作；財團法人民間司法改革基金會備份。
